【裁判字號】    89,上易,278
【裁判日期】    891114
【裁判案由】    返還不當得利
【裁判全文】
臺灣高等法院臺中分院民事判決      八十九年度上易字第二七八號
      上  訴  人  甲○○
      被  上訴人  乙○○
右當事人間返還不當得利事件，上訴人對於中華民國八十九年七月六日臺灣臺中地方
法院第一審判決（八十八年度訴字第三四六五號），提起上訴，本院判決如左：
      主      文
上訴駁回。
第二審訴訟費用由上訴人負擔。
      事      實
甲、上訴人方面：
一、聲明：求為判決：
  (一)原判決不利於上訴人部分廢棄。
  (二)右廢棄部分，被上訴人在第一審之訴及其假執行之聲請均駁回。
  (三)第一審廢棄部分及第二審訴訟費用由被上訴人負擔。
二、陳述：除引用原審判決書之記載外，補稱：
  (一)原審判決上訴人部分敗訴，其理由無非以：被上訴人所提之三十五萬元收據經法
    務部調查局鑑定，收據上上訴人之簽名與系爭八十一年十二月三十一日到期之本
    票背面之簽名相同，是認被上訴人曾先後給付上訴人三十五萬元云云。
  (二)查被上訴人提出「所謂三十五萬元」之該紙收據，其時間、金額、簽名等不但異
    常混亂，且外觀上有：未記載時間者未簽名者未記載金額等情形，根本無
    從加以認定各別之時間為何、明確之金額到底多少，及簽名所屬，按諸常理，一
    般收據如簽收時間不同，均會分別註明原因事實，然從該紙收據內容凌亂觀之，
    實難證明被上訴人曾有交付該三十五萬元之事實。況該紙收據上之簽名確非上訴
    人所為，前經送法務部調查局及憲兵學校均已函覆無法鑑定。
  (三)上開收據應係被上訴人模仿上訴人之筆跡所偽造，伊未拿到那麼多的錢。
乙、被上訴人方面：
一、聲明：求為判決駁回上訴。
二、陳述：
    除與原審判決書之記載相同者，予以引用之外，補稱：上訴人乃利用同居之名，
    騙走伊於原審所述之三張支票及房子等語。
      理      由
一、被上訴人主張：上訴人持有伊於民國八十一年四月二十日所簽發、到期日為八十
    三年十二月三十一日、面額為一百萬元之本票一紙（本票號碼：○八三四四二）
    。伊就該本票，業已先後給付上訴人三十五萬元。詎上訴人竟持該紙本票，向台
    灣彰化地方法院聲請強制執行（八十四年度民執己字第二○七九號），查封伊之
    房屋，伊為免房屋遭拍賣，乃於八十四年十一月一日，向法院繳納現金一百零六
    萬零七百零九元，清償上開票款。故上訴人就上開本票，先前所受領三十五萬元
    部分，顯屬不當得利，為此本於不當得利之法律關係，訴請為判命上訴人返還上
    開三十五萬元本息之判決（原審認僅其中三萬五千元為不當得利，判命返還，超
    過部分，連同被上訴人其餘之請求共四十九萬九千七百五十三元，均不准許，而
    為被上訴人敗訴之判決，未據被上訴人聲明不服）。
二、上訴人則以：否認被上訴人所提出之三十五萬元之收據為伊所簽，且伊除收取其
    中三十萬元為被上訴人顧店之薪資外，未收取那麼多錢等語資為抗辯。
三、被上訴人主張上訴人持有其於八十一年四月二十日所簽發，到期日為八十三年十
    二月三十一日、面額為一百萬元之本票一紙（本票號碼：○八三四四二）。而其
    就該本票，業已先後給付上訴人如下之金額：（１）八十三年十二月三十一日：
    五千元；（２）八十四年一月七日：一萬元；（３）八十四年二月四日：二萬元
    ；詎上訴人竟持該紙本票，向台灣彰化地方法院聲請強制執行（八十四年度民執
    己字第二○七九號），查封伊之房屋，伊為免房屋遭拍賣，乃於八十四年十一月
    一日，向法院繳納現金一百零六萬零七百零九元，清償上開票款本息之事實，已
    據其提出上開本票影本一張，上訴人所簽收到共三十五萬元之收據二紙，民事強
    制執行案款收據，執行案款領據，拍賣公告等為證，上訴人對於其經執行而已取
    得上述之款項部分，亦予以承認，雖其否認上開收據為其所簽，並否認收到其中
    之三萬五千元，惟查：被上訴人所提出之三十五萬元收據業據原審法院囑託法務
    部調查局鑑定，確認收據上上訴人之簽名，與上訴人所自承伊於八十三年六月二
    十八日及另紙八十一年十二月三十一日到期之本票背面之簽名相同，有該局八十
    九年二月十六日（八九）陸（二）字第八九○○五九七二號鑑驗通知書乙件在卷
    可稽（見一審卷第一七四頁），是上訴人所辯：上開收據非伊所簽，顯不足採。
    基此，自堪信被上訴人主張：其曾於右揭時地，先後給付上訴人三萬五千元之事
    實為真實，且上訴人就被上訴人於八十三年十二月三十一日、八十四年一月七日
    、八十四年二月四日所先後給付之五千元、一萬元、二萬元，既無法提出究係何
    原因受領上開之給付，自應以被上訴人所主張，上開三萬五千元係為給付八十三
    年十二月三十一日到期之本票債務之事實，堪信為真實。進者，被上訴人主張：
    其於八十四年十一月一日，業已清償一百零六萬零七百零九元之本票票款之事實
    ，業據其提出上開民事強制執行案款收據一紙為證，復為上訴人所自認，此部分
    亦堪信為真實。
四、按無法律上之原因而受利益，致他人受損害者，應返還其利益。雖有法律上之原
    因，而其後已不存在者，亦同；又本票之執票人向本票債務人行使追索權時，得
    要求左列金額：（１）被拒絕承兌或付款之本票金額，如有約定利息者，其利息
    。（２）自到期日起如無約定利率者，依年利六釐計算之利息。（３）作成拒絕
    證書與通知及其他必要費用，民法第一百七十九條、票據法第一百二十四條、第
    九十七條第一項定有明文。次按不當得利之受領人，於受領時，知無法律上之原
    因或其後知之者，應將受領時所得之利益，或知無法律上之原因時所現存之利益
    ，附加利息，一併償還；如有損害，並應賠償，民法第一百八十二條第二項規定
    甚明。本件上訴人就上開一百萬元之票款，先受償其中三萬五千元後，又聲請法
    院強制執行，而受償本息一百零六萬零七百九零九元，是其取得上開三萬五千元
    之原因已不存在，即屬不當得利，是揆諸上開條文意旨，被上訴人請求上訴人返
    還三萬五千元，及分別附加自受領時（即八十三年十二月三十一日、八十四年一
    月七日、八十四年二月四日）起之法定遲延利息，洵屬有據。原審基此見解，就
    此部分為被上訴人敗訴之判決，並依兩造之聲請，酌定擔保金額，分別為假執行
    及免假執行之宣告，依法尚無不合，上訴意旨仍執陳詞，指摘原判決此部分不當
    ，求予廢棄改判，為無理由，應予駁回。
五、據上論結，本件上訴為無理由，依民事訴訟法第四百四十九條第一項、第七十八
    條，判決如主文。
中      華      民      國    八十九    年     十一     月     十四     日
~B1民事第五庭審判長法  官  陳滿賢
~B2                法  官  林松虎
~B3                法  官  朱  樑
右為正本係照原本作成。
不得上訴。
~B                 書記官  李妍嬅
中      華      民      國    八十九    年     十一     月     十七     日
                                                                        Ｈ


司法院資訊處製作；財團法人民間司法改革基金會備份。
